臺灣高等法院民事判決　　　　　　　　 93年度上易字第497號
上　訴　人　中國信託商業銀行股份有限公司
法定代理人　辜仲諒
訴訟代理人　解樹德
　　　　　　黃淑燕
被上　訴人　甲○○
訴訟代理人　陳淑暖
當事人間清償借款償事件，上訴人對於中華民國93年3月29日台
灣台北地方法院92年度訴字第3815號第一審判決提起上訴，本院
於民國94年4月27日言詞辯論終結，判決如下：
    主      文
原判決關於對待給付及駁回上訴人下列第２項之訴部分，及命上
訴人負擔訴訟費用之裁判均廢棄。
廢棄部分，被上訴人應就本金新台幣1,050,000元，給付日精立
體停車場設備有限公司自民國92年9月19日起至清償日止，按年
息5%計算之利息，並由上訴人代位受領。
第一審訴訟費用關於原判決命上訴人負擔部分及第二審訴訟費用
，均由被上訴人負擔。
    事實及理由
一、上訴人起訴主張：訴外人日精立體停車場設備有限公司（以
    下稱日精公司）於民國（下同）81年5月18日向萬通商業銀
    行股份有限公司（以下稱萬通銀行）借款新台幣（以下同）
    00000000元，以在台北市○○區○○段2小段210、212地號
    土地上興建「寶馬行宮No. 1」立體停車塔，嗣日精公司積
    欠00000000元本金及其利息、違約金未清償。被上訴人於81
    年8月21日向日精公司購買停車塔蘭棟Ｊ號停車位，明知停
　　車塔分梅、蘭、竹、菊四棟，車位編號自Ａ至Ｔ，共計80位
　  ，且日精公司委託國內專業人員設計製造系爭停車塔。日精
    公司於84年6月28日取得使用執照，同年9月21日移轉停車位
    所有權，及於同年月15日移轉基地應有部分80分之1予被上
　　訴人，同年10月16日點交車位予被上訴人，至停車塔嗣後故
　  障，乃維修保固問題。日精公司於85年3月21日出具委託書
    ，委託萬通銀行向被上訴人收取價金尾款0000000元，經萬
    通銀行於同年11月29日催告被上訴人於同年12月8日前支付
　　，但被上訴人未置理，萬通銀行則於92年12月1日與伊合併
　  ，伊為存續公司。又日精公司尚未清算，法人格不消滅。為
    此依民法第242條規定，求為命被上訴人給付日精公司00000
    00元，及自起訴狀繕本送達翌日起至清償日止，按年息5%計
    算之利息，並由伊代位受領之判決，且伊願供擔保請准宣告
    假執行等語。（上訴人於原審另主張日精公司移轉買賣價金
    債權給伊，而依據買賣價金給付請求權為同一聲明，嗣於本
    院具狀撤回此訴訟標的，為被上訴人同意，生撤回效力（本
    院卷第111頁、第106頁），附此敘明）
二、被上訴人以：84年10月16日伊簽署接管單與分管契約書時，
　　停車位無法正常使用，需由菊棟進出，且車輛限制在1600CC
　  以下，欠缺約定及保證品質，顯有重大瑕疵，難謂點交。日
    精公司於84年12月3日於同年月9日、85年1月5日二次通知試
    車，仍無法使用，嗣不知去向，違反買賣契約第9條約定。
    日精公司於89年10月23日解散，法人格消滅。台北市地政事
    務所附加登記停車塔為「臨時性建物，公共設施開闢時，應
    無條件拆除」，日精公司未排除此瑕疵前，無權請求價金。
    系爭買賣契約第１條約定車位共計76位，但完工後增加為80
    位，致伊取得之土地應有部分減少為1/80，屬重大瑕疵，日
　　精公司自無權請求價金。系爭買賣契約第2條、第3條約定設
　  備採二菱昇降主機，但日精公司以台灣技術併裝，致無法正
    常運作。援用劉立鳳律師、李子鋐於原法院92年度訴字第36
　　29號事件之證言；林妙姿於原法院92年度訴字第1002號、第
  　1004號、鈞院92年度上易字第739號事件之證言；李子鋐於
　　鈞院92年度上易字第739號事件93年2月4日之證言。至85年1
　  2月9日承購戶會議乃以主委廖修譽為首之管理委員會所召集
    ，為部分承構戶組成之自救會組織，無權代表伊等語，資為
    抗辯。
三、原審判命被上訴人應於原判決附件所示坐落於台北市○○段
    ○○段第210、212號土地上，門牌號碼台北市○○路120巷27
    弄2、4號之「保馬行宮No. 1」立體停車塔蘭棟Ｊ號停車位
    交付時，給付日精公司0000000元，並由上訴人代位受領，
    並為附條件之准、免假執行之宣告，駁回上訴人其餘之訴及
    假執行聲請。上訴人就原判決命日精公司為對待給付，及駁
    回其利息請求部分聲明不服，提起上訴，聲明求為：(一)原判
    決不利上訴人之部分廢棄，(二)廢棄部分，被上訴人應就本金
    105萬元，給付日精立體停車場設備有限公司自起訴狀繕本
    代位受領。被上訴人則聲明求為：上訴駁回。
四、上訴人主張：日精公司於81年5月18日向萬通銀行借款00000
    000元，以在台北市○○區○○段2小段210、212地號土地上
    興建「寶馬行宮No. 1」立體停車塔，嗣日精公司積欠00000
    000元本金及其利息、違約金未清償。再被上訴人於81年8月
　　21日向日精公司購買停車塔蘭棟Ｊ號停車位，日精公司於84
　  年6月28日取得使用執照，同年9月21日移轉停車位所有權，
    及於同年月15日基地應有部分80分之1予被上訴人。日精公
    司於85年3月21日出具委託書，委託萬通銀行向被上訴人收
    取價金尾款0000000元，經萬通銀行於同年11月29日發函催
    告被上訴人於同年12月8日前支付，但被上訴人未置理。萬
    通銀行於92年12月1日與上訴人合併，上訴人為存續公司等
    事實，業據上訴人提出建築貸款承諾書、台灣高雄地方法院
　　88年度執字第42548號債權憑證、買賣契約書、土地所有權
　  狀、建物所有權狀、委託書、萬通銀行催告函、
    使用執照、財政部台財融(四)字第0920046692號函、變更登記
    表為證（原審卷第10、11、14、19至20、21、23、25、62、
    93、117、118頁），並為被上訴人所不爭執，堪信為真正。
五、被上訴人抗辯日精公司於89年10月23日解散乙節，為上訴人
    所不爭執，堪信為真正。惟按公司法第25條規定：「解散之
    公司，於清算範圍內，視為尚未解散。」上訴人否認日精公
    司已清算完結，被上訴人復未證明日精公司進行清算，則日
    精公司對被上訴人得主張之系爭買賣價金債權既屬於應清算
    之範圍，有關日精公司行使該債權，視為其法人格尚未因解
    散而消滅。
六、關於日精公司是否點交系爭停車位予被上訴人，並得請求被
    上訴人給付系爭買賣價金之爭點，論述如後：
　(一)上訴人主張：日精公司於84年10月9日通知被上訴人辦理點
　  交，記載「台端購買本公司停車位，為確保各買受戶產權標
    的確認及預防其他買受戶一旦發生財務問題無法履行貸款契
    約時，債權人執行扣押不影響並保障台端之權益，需簽辦分
    管協議書」、「本次協議書儘速辦妥即點交車位，交予貴戶
    使用」。經被上訴人於同年10月16日簽署分管契約書，記載
    被上訴人「同意各共有人於本共有物所分管區域之標示如後
    附『寶馬行宮NO.1（永吉路）立體停車塔位置圖』」，另簽
    署停車位接管單，記載「依與貴公司簽定．．買賣契約書之
    內容驗收結果無誤，即日起交由本人接管」。停車塔車位之
    承購戶（包括被上訴人）於同年11月11日選舉管理委員會，
    決議由委員會決定正式使用日期。嗣管理委員會於85年11月
　　26日發函通知承購戶，記載「停車塔已於本月（民國八十五
　  年十一月底）由和裕實業有限公司修復完畢」、「通知．．
    承購戶於八十五年十二月一日至七日．．車塔開放予承購戶
    試停車」、「訂於八十五年十二月九日．．召開承購戶大會
    ，討論車塔營運及管理事實」。85年12月9日承購戶大會決
    議於85年12月21日開放車塔；與連驛企業簽約管理停車塔，
    每車位承購戶繳納管理、維修及管理委員會費，未繳納者，
    停止使用車位之權利，嗣後多次決議管理車塔事宜，被上訴
    人亦曾繳納管理費、維修費等語，業據上訴人提出停車位接
    管單、德誠聯合法律事務所函、會議記錄、分管契約書、通
    知書為證（原審卷第22、27、28、75、134、147頁、本院卷
    第37至39、43、83、86頁），並為被上訴人所不爭執，堪信
    為真正。又被上訴人陳稱：「日精公司要我們形式上接管，
    有試車，但用幾天就不能用了」（原審卷第79頁）。足見被
    上訴人已於84年10月16日試車確認停車位堪予使用，進而驗
    收及受領車位，並與其他車塔共有人合意分管車塔，始有日
    後被上訴人與其他承購戶組織管理委員會，決議車塔管理、
    利用等事務情事，至被上訴人受領車位後，停車塔發生故障
    ，乃屬日精公司之瑕疵擔保責任問題，無礙其已點交車位予
    被上訴人之事實。故被上訴人如否認當日發生點交效力，應
    就其所抗辯之事實，負證明之責。
  (二)被上訴人抗辯：伊接管車位時，系爭車位需由菊棟進出，故
    日精公司未依債務本旨給付，不生點交之效力云云，為上訴
    人否認。被上訴人雖以上訴人提出之查封筆錄為證（原審卷
    第73頁），但該筆錄記載查封日期為87年8月13日，及「李
    子鋐稱該停車位位於菊Ｏ230、菊Ｎ228，平常車輛進出是靠
    菊棟昇降梯進出」字樣，難謂係坐落蘭棟之系爭車位於84年
    10 月16日被上訴人接管時之狀態，故被上訴人上開抗辯難
    以採信。
　(三)被上訴人抗辯：系爭車位限制1600CC以下之車輛，欠缺約定
　  效能，顯有重大瑕疵，難謂點交云云。然按民法第356條第1
    項規定：「買受人應按物之性質，依通常程序從速檢查其所
    受領之物。如發見有應由出賣人負擔保責任之瑕疵時，應即
    通知出賣人。」、第2項規定：「買受人怠於為前項之通知
    者，除依通常之檢查不能發見之瑕疵外，視為承認其所受領
    之物。」系爭停車位承載車輛CC數多少，乃被上訴人於受領
    車位時可依通常程序從速檢查得知，其於84年10月16日驗收
    後，迄92年12月4日提出之答辯狀始為上開抗辯（原審卷第
    95頁），顯未盡買受人之即時通知義務，應視為被上訴人承
    認其所受領之車位，自不得以系爭車位有承載量之限制，謂
    被上訴人未受領車位。
  (四)被上訴人抗辯：日精公司於84年12月3日通知伊於同年月9日
    辦理點交，可見其於84年10月16日未點交云云，並提出點交
    通知書為證（原審卷第115頁）。然查，上訴人反駁以：84
    年11月11日承購戶會議，要求「日精公司儘速先點交，客戶
    請儘速蓋妥分管契約書、停車位保管單」，日精公司於同年
    12月3日所發點交通知書並附有上開會議記錄，可見點交通
    知書乃針對當時尚未簽署接管單、分管契約書之承購戶，通
    知辦理點交等語，有上開會議記錄可稽（原審卷第76頁、本
    院卷第37至39頁），堪予採信，自不能以被上訴人接獲此通
    知書，否定其已簽署接管單、分管契約書，完成點交手續之
    事實。至被上訴人抗辯日精公司於85年1月6日通知伊試車，
    可見其於84年10月16日未驗收云云，未舉證以實其說，亦不
    足憑採。
  (五)證人劉立鳳雖於原法院92年度訴字第3629號事件證稱：「簽
    立分管契約書的目的是為了配合日精公司向萬通商銀處理融
    資貸款及分戶貸款。簽停車位接管單目的也是為了配合日精
    公司向萬通商銀處理融資及分戶貸款，我個人的車位包含整
    個車塔的車位實際上均未經日精公司交付」、「85年1月15
    日日精公司才通知客戶試車，發現正常使用．．車塔在颱風
    之前，從未處於堪用的狀態」（筆錄影本附於本院卷第135
    頁）。證人陳妙姿雖於原法院92年度訴字第1002、1004號事
    件證述停車位接管單係日精公司應銀行要求，請承購戶簽立
    ，實際上沒有點交等語（筆錄影本附於本院卷第132頁），
    及於臺灣士林地方法院91年度訴字第696號事件證述廖廣志
    簽署停車位接管單時，日精公司未至現場點交車位等語（筆
    錄影本附於本院卷第126頁）。證人李子鋐雖於本院92年度
    上易字第739號事件證稱僅部分車位能用，因停車塔整個結
    構出問題，停車轉輪平台雖可使用，惟抽取個人停車格時，
    因原設計之主機為50匹馬力，擅自變更改成左右各15匹馬力
    ，只有30匹馬力，會產生失衡狀態而當機無法取用停車格停
    車之情形等語（筆錄影本附於本院卷第145頁）。然查，被
    上訴人自承其簽署接管單、分管契約書前曾經試車，與其他
    承購戶簽署之情況不盡相同，且被上訴人嗣後並未辦理分戶
    貸款，有上開建物登記謄本可稽（原審卷第111頁），顯然
    其簽署接管單、分管契約書之目的非為配合日精公司以系爭
    車位向萬通銀行貸款。故不能以各該證人有否認其本身或第
    三人與日精公司完成點交之陳述，即推翻被上訴人自日精公
    司受領系爭車位之事實。
  (六)綜上，上訴人已證明日精公司點交系爭車位予被上訴人之事
    實，被上訴人就其所抗辯不發生點交效力之事實，則未盡證
    明之責，從而上訴人主張被上訴人應依買賣契約給付價金尾
    款0000000元予日精公司，並非無據。
七、按最高法院77年度第7次民事庭會議決議(一)闡示：「出賣人
　　就其交付之買賣標的物有應負擔保責任之瑕疵，而其瑕疵係
　  於契約成立後始發生，且因可歸責於出賣人之事由所致者，
    則出賣人除負物之瑕疵擔保責任外，同時構成不完全給付之
    債務不履行責任。買受人如主張：一出賣人應負物之瑕疵擔
    保責任，依民法第360條規定請求不履行之損害賠償．．在
    出賣人為．．給付以前，買受人非不得行使同時履行抗辯權
    。二出賣人應負不完全給付之債務不履行責任者，買受人得
    類推適用民法第226條第2項規定請求損害賠償；或類推適用
    給付遲延之法則，請求補正或賠償損害，並有民法第264條
    規定之適用。」是買受人以買賣標的物於契約成立後發生物
    之瑕疵者，必須買受人行使民法第360條所定損害賠償請求
    權，或行使因不完全給付所生之債務不履行損害賠償請求權
    、補正請求權，再依民法第264條第1項規定，對出賣人表示
    於其賠償損害或補正不完全之給付前，拒絕自己之給付之意
    思，始發生同時履行抗辯之效果。查被上訴人抗辯系爭停車
    位經常故障，因維修而停用多日，再遭水淹而無法使用，日
    精公司應負瑕疵擔保責任乙節，縱然屬實。惟被上訴人陳稱
    其雖於95年8月7日以永吉郵局第718號存證信函催告日精公
    司負責使停車設備能正常使用，但未到達日精公司等語，且
    被上訴人未證明其曾對日精公司具體請求賠償其因物之瑕疵
    或不完全給付所生損害，或請求日精公司補正瑕疵或不完全
    給付之事實，遑論對日精公司表示於其賠償損害或補正不完
    全給付前，拒絕給付價金尾款之意思。故被上訴人於本件抗
    辯日精公司不得請求價金尾款，不發生同時履行抗辯之效力
    。
八、被上訴人抗辯：系爭買賣契約第１條約定車位共計76位，但
    完工後增加為80位，致其受分配之基地應有部分減少為1/80
    等語，核與上開買賣契約書及使用執照相符（原審卷第14、
    93頁相符），堪信為真正。惟查，此物之瑕疵或不完全給付
    已無法補正，被上訴人欲為同時履行抗辯，必須其有民法第
    360條或同法第226條第2項所定損害賠償請求權，並據以行
    使請求日精公司賠償損害，再依同法第264條第1項規定，對
    日精公司表示於其賠償損害前，拒絕給付價金之意思，始發
    生同時履行抗辯之效果。另被上訴人須對日精公司表示以此
    損害賠償債權抵銷其所負價金債務之意思，始能使系爭價金
    債務於抵銷範圍內消滅。但被上訴人均未為上開意思表示，
    其徒以日精公司違約，抗辯其不得請求價金尾款，尚無可採
    。
九、被上訴人於92年12月4日抗辯：台北市地政事務以84年12月
    21日（84）北市松地一字第26357號函通知伊更正登記系爭
　　停車塔為「臨時性建物，公共設施開闢時，應無條件拆除」
　  ，雖經被上訴人提出上開函件為憑（原審卷第95、100頁）
    。惟揆諸上開使用執照附表記載「本案停車塔．．符合『台
    北市利用空地申請設置路外臨時停車場要點』規定．．有關
    ．．使用（包括使用年限）等應依前開有關規定辦理，於產
    權移轉時應列入交待」（原審卷第93頁）；上訴人提出系爭
    停車位之建物登記謄本，於「其他登記事項」記載「本建物
    依台北市利用空地申請設置臨時路外停車場要點興建，有關
    使用（包括使用年限」等應依有關規定辦理」（原審卷第11
　　1頁）；台北市松山地政事務所亦以北市松地一字第0933012
    2300號函覆原審謂：「本所以本案建物為臨時建物依建物所
    有權第一次登記法令補充規定第九點，另於84年12月18日以
    信義字第30144號案於該建物標示部補辦「該建物為臨時性
    建物，公共設施開闢時，應無條件拆除」之註記，嗣台北市
    政府84年10月16日八五府地一字第85075105號函規定：「有
    關依停車位之建物登記謄本，於「其他登記事項」記載「本
    建物依台北市利用空地申請設置臨時路外停車場要點興建，
    有關依『台北市利用空地申請設置臨時路外停車場要點』核
    准設置之立體停車塔建物．．於建物登記簿備註欄加註『本
    建物依台北市利用空地申請設置臨時路外停車場要點興建，
    有關使用（包括使用年限」等應依有關規定辦理』．．。」
    本所原補辦註記事項因與上開地政處函不符，故本所另於86
    年8月13日以信義字第19087號辦竣更正登記，故目前本所登
    記資料僅有『本建物依台北市利用空地申請設置臨時路外停
    車場要點興建，有關使用（包括使用年限」等應依有關規定
    辦理』之註記。」（原審卷第125頁）。可見系爭車塔之產
　　權之限制乃根據「台北市利用空地申請設置路外臨時停車場
　  要點」定之，而非於公共設施開闢時即可能被拆除。又台北
    市政府於80年9月26日以（80）府交停字第80069373號函訂
    頒之「台北市利用空地申請設置路外臨時停車場要點」第八
　　、十點雖規定核准使用期限最長不得超過八年，屆滿後應自
　  行無條件拆除，否則得強制拆除。但台北市政府於84年5月9
    日以（84）府交停字第84032757號函修正，於第16點規定：
    「申請人於核准使用期滿，如擬繼續使用，應於使用期限屆
　　滿前三個月完成檢驗合格，並依規定程序重新提出申請；如
　  擬停止使用，應敘明理由向交通局申請核備及向工務局申請
    核發拆除執照後拆除。」，顯見系爭停車塔屆滿核准使用期
    限時，非必然面臨被拆除之命運。台北市政府更於86年10月
    20日以（86）府交停字第8608031500號函發布上開要點自即
　　日起停止適用，足見系爭停車塔已無被上訴人所指之權利瑕
　  疵，則被上訴人執上開登記事項，抗辯拒絕給付價金尾款，
    委無可取。
十、被上訴人抗辯：系爭買賣契約第2條、第3條約定設備採三菱
    昇降主機，但日精公司以台灣技術併裝云云，為上訴人否認
    。經查，被上訴人雖謂世界科技工業公司員工林鴻章曾於原
    法院92訴字第1002號事件92年8月1日言詞辯論期日證述上開
    情節。但揆諸上開筆錄影本，實係證人陳妙姿證述：「大世
    界科技林鴻章，他變更日本原始的設計」（本院卷第133頁
    反面），不能證明日精公司未使用三菱昇降主機。被上訴人
    復未舉證以實其說，其此部分抗辯不足採信。
十一、按民法第242條前段規定：「債務人怠於行使其權利時，債
    權人因保全債權，得以自己之名義，行使其權利。」查被上
    訴人自承日精公司自85年3月起對車塔買賣置之不理，行蹤
    成謎等語，可見日精公司怠於行使對上訴人之價金尾款債權
    。而日精公司積欠被上訴人上開鉅額借款債務，經被上訴人
    執行無效果，亦如前述。堪認被上訴人有依民法第242條前
    段規定，代位日精公司請求上訴人給付系爭價金尾款，以保
    全其債權之必要。
十二、綜上所述，上訴人本於民法第242條規定，請求被上訴人給
    付日精公司0000000元，及自起訴狀繕本送達翌日（即92年9
    月19日）起至清償日止，按年息5%計算之利息，並由上訴人
    代位受領，為有理由，應予准許。被上訴人抗辯日精公司應
    同時交付系爭車位，為無理由。從而原審為判命日精公司為
    對待給付，並駁回上訴人關於利息部分之請求，尚有未洽。
    上訴意旨指摘此部分原判決不當，求予廢棄改判，為有理由
    。
十三、兩造其餘攻擊、防禦方法及提出之證據，於判決結果無礙，
    爰不一一調查、論述。
十四、據上論結，本件上訴為有理由，依民事訴訟法第450條、第
    78條，判決如主文。
中　　華　　民　　國　　94　　年　　5　　月　　11　　日
                民事第十五庭審判長法  官  許  正  順
                                  法  官  張      蘭
                                  法  官  翁  昭  蓉
正本係照原本作成。
不得上訴。
中　　華　　民　　國　　94　　年　　5　　月　　11　　日
　　　　　　　　　　　　　　　　　書記官  王  才  生
